ACORDAO-COMPLETO-2322844

ACÓRDÃO 2813/2019 ATA 12/2019 - SEGUNDA CÂMARA

VISTOS, relatados e discutidos estes autos de Tomada de Contas Especial instaurada pelo Tribunal Regional Eleitoral do Ceará - TRE/CE, em decorrência da não aprovação da prestação de contas apresentada pelo Diretório Regional do Partido Trabalhista Brasileiro no Ceará - PTB/CE, referente aos repasses de recursos federais do fundo partidário à referida agremiação no exercício de 2002.
	ACORDAM os Ministros do Tribunal de Contas da União, reunidos em sessão de 2ª Câmara, ante as razões expostas pelo Relator, em:
	9.1. receber os expedientes encaminhados pelos Srs. Roberto Rivelino Freire Queiroz, José Rodrigues Sampaio e Edvar Rodrigues Ximenes como meras petições;
	9.2. excluir os nomes dos Srs. Roberto Rivelino Freire Queiroz, José Rodrigues Sampaio e Edvar Rodrigues Ximenes do rol de responsáveis desta TCE;
	9.3. tornar insubsistentes os itens 1.2, 1.3 e 1.4 do Acórdão 9335/2016-TCU-Segunda Câmara;
	9.4. alterar o teor do Acórdão 9335/2016-TCU-Segunda Câmara, dando ao subitem 1.7 a seguinte redação:
"1.7. Determinações:
1.7.1. ao Tribunal Regional Eleitoral do Ceará - TRE/CE que:
1.7.1.1. inclua o nome do Sr. Paulo Afonso de Accioly Sousa Filho no Cadastro Informativo de Créditos não Quitados do Setor Público Federal - Cadin, ante a exigência constante do art. 15, inciso I, da IN/TCU n. 71/2012, e sua eventual exclusão, em caso de quitação do débito, conforme o art. 16, inciso V, da referida Instrução Normativa;
 1.7.1.2. consolide, em um mesmo processo de tomada de contas especial, para imediato encaminhamento ao Tribunal de Contas da União, os débitos relacionados na tabela acima e novos débitos que venham a ser apurados para o Sr. Paulo Afonso de Accioly Sousa Filho, na 
hipótese de o somatório dos diversos débitos, atualizados monetariamente, exceder o valor de R$ 75.000,00, de acordo com o art. 15, inciso IV, da Instrução Normativa em foco."

Tomada de Contas Especial instaurada pelo TRE/CE, em decorrência da não aprovação da prestação de contas apresentada pelo Diretório Regional do Partido Trabalhista Brasileiro no Ceará, quanto a recursos do fundo partidário recebidos em 2002.

Segunda Câmara

Diretório Regional do Partido Trabalhista Brasileiro no Ceará - PTB/CE.

3. Responsáveis: Edvar Rodrigues Ximenes (XXX.936.423-XX); José Rodrigues Sampaio (XXX.798.101-XX); Paulo Afonso de Accioly Sousa Filho (XXX.583.753-XX); Roberto Rivelino Freire Queiroz (XXX.851.863-XX).

13.1. Ministros presentes: Ana Arraes (Presidente), Aroldo Cedraz e Raimundo Carreiro.
13.2. Ministros-Substitutos presentes: Marcos Bemquerer Costa (Relator) e André Luís de Carvalho.

MARCOS BEMQUERER

h4/>RELATÓRIO
	Trata-se da análise de petições encaminhadas pelos Srs. Roberto Rivelino Freire Queiroz,   José Rodrigues Sampaio e Edvar Rodrigues Ximenes pleiteando alterações no  Acórdão 9335/2016-TCU-Segunda Câmara, com vistas ao afastamento da responsabilidade dos peticionantes no âmbito destes autos.
2.	A aludida deliberação foi proferida em sede de Tomada de Contas Especial instaurada pelo Tribunal Regional Eleitoral do Ceará - TRE/CE, em decorrência da não aprovação da prestação de contas apresentada pelo Diretório Regional do Partido Trabalhista Brasileiro no Ceará - PTB/CE, no tocante aos repasses de recursos federais do fundo partidário à referida agremiação no exercício de 2002, tendo sido arquivado os autos, sem julgamento de mérito e sem cancelamento da dívida, e determinada a inclusão dos nomes dos responsáveis no Cadastro Informativo de Créditos não Quitados do Setor Público Federal - Cadin.
3.	Reproduzo, a seguir, parte da instrução da então Secex/CE, que bem historiou os fatos e analisou a argumentação ofertada pelos peticionantes (peça 36) :
"HISTÓRICO
2.	A presente instrução analisa as petições dos Srs. Roberto Rivelino Freire Queiroz, José Rodrigues Sampaio e Edvar Rodrigues Ximenes (peças 14-15, 16-17 e 26, respectivamente) , em que questionam a inclusão de seus nomes no Cadin, uma vez que alegam não terem participado de qualquer ato de gestão diante dos recursos impugnados.
3.	A instrução técnica anterior (peça 5) considerou que o valor do débito apurado na fase interna da tomada de contas especial, R$ 22.436,40, deveria ser reduzido para R$ 8.350,49, uma vez que parcela dos recursos tiveram a comprovação adequadamente realizada. O valor residual, contudo, diante da baixa materialidade, por racionalidade administrativa e economia processual, não teria o condão de motivar a continuidade do processo, alvitrando o arquivamento dos autos, sem julgamento de mérito, nos seguintes termos, in verbis:
'I - com fundamento nos art. 93 da Lei 8.443/1992 e art. 6°, inciso I, c/c o art. 19, caput, da IN/TCU 71/2012, arquivar os presentes autos, sem julgamento de mérito e sem cancelamento dos débitos abaixo indicados, com as datas correspondentes, a cujo pagamento continuarão obrigados os responsáveis, Srs. Paulo Afonso de Accioly Sousa Filho (CPF XXX.583.753-XX) , Presidente do PTB/CE no ano de 2002, Edvar Rodrigues Ximenes (CPF XXX.936.423-XX) , Roberto Rivelino Freire Queiroz (CPF XXX.851.863-XX) , e José Rodrigues Sampaio (CPF XXX.798.101-XX) , Tesoureiros do PTB/CE no ano de 2002, para que lhes possa ser dada quitação, na forma da legislação em vigor:
	Data
	Valor (R$) 

	31/10/2002
	3.682,49

	30/11/2002
	2.334,00

	31/12/2002
	2.334,00

II - com fundamento nos incisos I e IV do art. 15 da IN/TCU 71/2012, determinar ao Tribunal Regional Eleitoral do Ceará - TRE/CE, que:
	a)  inclua o nome dos Srs. Paulo Afonso de Accioly Sousa Filho, Edvar Rodrigues Ximenes, Roberto Rivelino Freire Queiroz, e José Rodrigues Sampaio no Cadastro Informativo de Créditos não Quitados do Setor Público Federal- Cadin, ante a exigência constante do art. 15, I, da IN/TCU 71/2012, e sua eventual exclusão, em caso de quitação do débito, conforme o art. 16, V, da referida Instrução Normativa;
	b)  consolide em um mesmo processo de tomada de contas especial, para imediato encaminhamento ao Tribunal de Contas da União, os débitos relacionados na tabela acima e novos débitos que venham a ser apurados para os mesmos responsáveis, na hipótese de o somatório dos diversos débitos, atualizados monetariamente, vir a exceder o valor de R$ 75.000,00, de acordo com o art. 15, IV da IN/TCU 71/2012;
III - dar ciência desta deliberação que vier a ser prolatada, bem como do relatório e do voto, aos responsáveis e ao Partido Trabalhista Brasileiro no Ceará - PTB/CE.'
4.	A E. Corte de Contas, por meio do Acórdão 9335/2016-TCU-Segunda Câmara, acolheu a referida proposição, conforme excerto reproduzido, in verbis (peça 8) :
'Os Ministros do Tribunal de Contas da União ACORDAM, por unanimidade, em determinar, desde logo, por economia processual, nos termos do art. 93 da Lei n. 8.443/1992 c/c o art. 213 do Regimento Interno/TCU e o art. 15, incisos I e IV, da IN/TCU n. 71/2012, o arquivamento do presente processo, sem julgamento do mérito e sem o cancelamento da dívida, a cujo pagamento continuarão obrigados os responsáveis, para que lhes possa ser dada quitação, e em fazer as seguintes determinações, sem prejuízo de dar ciência desta deliberação e do relatório produzido pela unidade técnica aos responsáveis e ao Partido Trabalhista Brasileiro no Ceará - PTB/CE, de acordo com os pareceres emitidos nos autos:
 (...) 
1.7. Determinações:
1.7.1. ao Tribunal Regional Eleitoral do Ceará - TRE/CE que:
1.7.1.1. inclua o nome dos Srs. Paulo Afonso de Accioly Sousa Filho, Edvar Rodrigues Ximenes, Roberto Rivelino Freire Queiroz e José Rodrigues Sampaio no Cadastro Informativo de Créditos não Quitados do Setor Público Federal - Cadin, ante a exigência constante do art. 15, inciso I, da IN/TCU n. 71/2012, e sua eventual exclusão, em caso de quitação do débito, conforme o art. 16, inciso V, da referida Instrução Normativa;
1.7.1.2. consolide, em um mesmo processo de tomada de contas especial, para imediato encaminhamento ao Tribunal de Contas da União, os débitos relacionados na tabela acima e novos débitos que venham a ser apurados para os mesmos responsáveis, na hipótese de o somatório dos diversos débitos, atualizados monetariamente, exceder o valor de R$ 75.000,00, de acordo com o art. 15, inciso IV, da Instrução Normativa em foco.
5.	Os responsáveis foram notificados por meio dos ofícios indicados no quadro seguinte:
	Nome
	CPF
	Data original
	Valor Débito (R$) 
	Ofício de Notificação 

	Paulo Afonso de Accioly Sousa Filho
	XXX.583.753-XX
	31/10/2002
30/11/2002
31/12/2002
	3.682,49
2.334,00
2.334,00
	2168 (peça 9) 

	Edvar Rodrigues Ximenes
	XXX.936.423-XX
			2169 (peça 10) 

	Roberto Rivelino Freire Queiroz
	XXX.851.863-XX
			2173 (peça 13) 

	José Rodrigues Sampaio
	XXX.798.101-XX
			2170 (peça 11) 

6.	Os Srs. Roberto Rivelino Freire Queiroz, José Rodrigues Sampaio e Edvar Rodrigues Ximenes formularam petições que correspondem, respectivamente, às peças 14-15, 16-17 e 26. As petições vieram nominadas como recursos.
7.	A análise da Serur alvitrou (peça 30) que as indicadas peças fossem recepcionadas como meras petições, com o não recebimento do pedido no âmbito da Secretaria de Recursos, nos termos do § 3º do artigo 50 da Resolução TCU 259/2014, devendo o processo ser desarquivado, com fundamento no § 3º do art. 199 do RITCU, sendo os respectivos elementos analisados como elementos de defesa pela Secex/CE. 
8.	O Acórdão 4072/2017-TCU-Segunda Câmara acolheu a proposta da Serur, in verbis  (peça 35) :
'Os Ministros do Tribunal de Contas da União, considerando que José Rodrigues Sampaio interpôs uma peça nominada 'Recurso de Reconsideração' contra o Acórdão 9335/2016-TCU-Segunda Câmara, que determinou, por economia processual, o arquivamento do presente processo, sem julgar o mérito e sem cancelar o débito apurado, considerando que a referida peça não pode ser recebida como espécie recursal, visto que, consoante o disposto no art. 285, caput, do Regimento Interno/TCU, somente é cabível recurso de reconsideração contra decisão definitiva, ou seja, contra decisão em que houve apreciação de mérito, nos termos do art. 201, § 2º, do Regimento Interno/TCU, ACORDAM, por unanimidade, em receber a peça apresentada pelo Sr. José Rodrigues Sampaio como mera petição, com o consequente desarquivamento deste feito, com fundamento no art. 199, § 3º, do Regimento Interno/TCU, remetendo-se os autos à Secex/CE, com vistas ao exame dos elementos de defesa contidos na referida peça e realização das citações que se fizerem necessárias:'
9.	A presente instrução analisa as referidas petições dos responsáveis mencionados.
EXAME TÉCNICO
Petição do Sr. Roberto Rivelino Freire Queiroz (peça 14-15) 
10.	O Sr. Roberto Rivelino Freire Queiroz acostou aos autos as peças 14 e 15, de mesmo teor, intituladas recurso de reconsideração.
11.	Em síntese, sustenta que:
11.1.	examinada a documentação apresentada pelo Diretório Regional da PTB no Ceará, verifica-se que não existe nenhum documento de pagamento que tenha assinado, o que confirma que não participou da gestão econômico-financeira da citada agremiação partidária, ou praticou qualquer ação visando auferir vantagens dos recursos do partido;
11.2.	não consta dos autos qualquer documento comprobatório do efetivo repasse de recursos ao PTB Regional, referente à dotação do Fundo Partidário;
11.3.	não poderia ser responsabilizado pelas irregularidades de que não participou, apontadas na TCE;
11.4.	como preliminar, requer a nulidade da TCE, uma vez que a servidora do TRE, na fase interna do processo, deixou de oferecer oportunidade ao recorrente de apresentar suas alegações, documentos e outras provas admitidas, violando o devido processo, os princípios da ampla defesa e do contraditório;
11.5.	a prestação de contas alusiva ao exercício de 2002 foi desaprovada em 2004 e somente em 2010 foi encaminhada solicitação para que fosse promovido o ressarcimento dos valores impugnados;
11.6.	o relatório de tomada de contas especial fizera constar a solicitação do requerente para que fosse notificado o tesoureiro geral, Sr. Antônio Costa e Silva; no entanto, o pleito não fora atendido;
11.7.	a responsabilidade pela gestão dos recursos do partido seria, conforme Estatuto (art. 66, inciso V e alíneas; anexo: peça 14, p. 9-29) caberia ao tesoureiro geral;
11.8.	de acordo com o Estatuto da agremiação partidária, as competências do primeiro e do segundo tesoureiro decorrem das ausências ou impedimentos do tesoureiro geral, fatos que nunca ocorreram em 2002;
11.8.	ao recorrente nunca foi delegada nenhuma tarefa e que nunca assinou documento ou ato vinculado à contabilidade da agremiação;
11.9.	o recorrente agiu de boa-fé no caso em comento;
11.10. em relação à qualificação dos responsáveis, haveria outra incorreção: o nome associado ao tesoureiro geral constante seria o do Sr. Edvar Rodrigues Ximenes;
11.11. outra impropriedade que aponta diz respeito à conclusão da tomadora de contas em relação à responsabilidade subjetiva sem nenhum amparo legal e sem o devido fundamento, aplicando uma repartição dos valores em porcentagens iguais aos recorrentes, substitutos nas ausências ou impedimentos do tesoureiro geral, fato que não ocorreu no exercício de 2002;
11.12. de acordo com o art. 34, inciso IV, da Lei 9.090/1995, há a impossibilidade do recorrente de apresentar documentos referentes à prestação de contas do passado 2002, uma vez que a mencionada legislação prescreve a obrigatoriedade de conservar a documentação de prestação de contas pelo prazo de cinco anos; no caso em tela, houve o transcurso de 12 (doze) anos;
11.13. assim, requer, como preliminar, a nulidade do processo de tomada de contas especial; no mérito, peticiona pela exclusão de sua responsabilidade, com a retirada do registro no Cadin.
Petição do Sr. José Rodrigues Sampaio (peça16 e 17) 
12.	O Sr. José Rodrigues Sampaio acostou aos autos as peças 16 e 17, de mesmo teor, intituladas recurso de reconsideração. 
13.	O recorrente apresentou argumentos de mesmo teor do Sr. Roberto Rivelino Freire Queiroz (v. item 11, supra) .
Petição do Sr. Edvar Rodrigues Ximenes (peça26) 
14.	O Sr. Edvar Rodrigues Ximenes acostou aos autos a peça 26 em que argumenta:
14.1.	ser idoso (nasc. 04.11.1949) , aposentado do INSS, e que muito surpreso, pois depois de decorridos mais de 14 (quatorze) anos, foi posto no rol de responsáveis por contas do Partido Trabalhista Brasileiro, Estado do Ceará;
14.2.	o processo e ofício indicam que a origem do débito é de 31/12/2002, o que estranha, pois, conforme ata da eleição da Executiva em data de 22/12/2001, foi nomeado Secretário Geral, conforme ata anexa; 
14.3.	entende que para ser enquadrado como devedor deve ter sido gestor das contas do partido, coisa que não foi, pois a gestão partidária era feita pelo presidente da executiva, Paulo Afonso de Accioly Souza Filho, bem como outros dois tesoureiros, mas nunca o peticionante, pois nunca assinou um cheque e nem autorizou qualquer despesa, uma vez que esse controle era exercido pela presidência, um dos tesoureiros, além da funcionária, assessora direta da presidência; 
14.4.	quando tomou conhecimento, logo no início processo em tela, conversou com o presidente, Sr. Paulo Afonso Accioly Souza Filho, que foi taxativo [ao dizer] que não pagaria nada e não teria nenhum problema, pois ele assumiria toda a responsabilidade; 
14.5.	informa que desde o ano passado tem sérios problemas de saúde, encontrando-se no risco de vida grau sete; 
14.6.	não tem as mínimas condições financeiras para honrar qualquer pagamento, pois a aposentadoria é baixa e o gasto com medicamentos diários é alto; 
14.7.	requer a exclusão de seu nome do Cadastro Informativo De Créditos Não Quitados Do Setor Público Federal - Cadin, por entender que não configura a culpabilidade na ação e muito menos se locupletou com qualquer quantia do Fundo Partidário. 
Análise
15.	Trata-se de petições dos Srs. Roberto Rivelino Freire Queiroz, José Rodrigues Sampaio e Edvar Rodrigues Ximenes (peças 14-15, 16-17 e 26, respectivamente) relativas à prestação de contas do Partido Trabalhista Brasileiro no Ceará - PTB/CE, exercício de 2002. O valor impugnado foi de R$ 8.350,49. 
16.	As despesas relacionam-se a fatos de 16 anos atrás e de valor impugnado de pequena monta, inferior, inclusive ao valor mínimo fixado para instauração de tomada de contas especial. Em razão disso, o Acórdão 9335/2016-TCU-Segunda Câmara (v. item 4) determinou o arquivamento dos autos, com a inscrição dos responsáveis no Cadin.
17.	Os responsáveis protocolaram petições que, em síntese, alegam: os fatos são antigos; não praticaram qualquer ato de gestão; e não tiveram oportunidade de defesa na fase interna da tomada de contas especial.
18.	De fato, ao compulsar-se os autos, não se verifica qualquer comprovação de que os aludidos responsáveis praticaram atos de gestão alusivos aos recursos impugnados. Afirmam que seus nomes apenas constaram no rol de responsáveis como suplentes e que não tiveram qualquer atuação direta na aplicação dos recursos. Alegam, inclusive, não haver comprovação incontestável dos repasses dos recursos.
19.	Assim, o simples fato de os nomes dos peticionantes constarem na relação de eventuais gestores não tem o condão de torná-los responsáveis pelos débitos impugnados, sobretudo se não há evidências documentais de que tiveram atuação direta na execução das despesas.
20.	Ademais, não se afigura razoável aos responsáveis provarem que não assinaram quaisquer documentos de despesas, uma vez que tal evidenciação somente seria possível diante do cotejamento de toda a documentação relativas às despesas efetuadas, que não se encontra presente nos autos. Além disso, trata-se de fatos relativos ao exercício de 2002, portanto há mais de três lustros, sendo muito difícil recuperar qualquer documentação relativo ao longínquo período.
21.	A situação do Sr. Paulo Afonso de Accioly Sousa Filho, Presidente do PTB/CE no ano de 2002, é diferente: não há contestação de que não lhe cabia, como mandatário, a responsabilidade pela gestão dos recursos. Além disso, devidamente notificado do teor do Acórdão 9335/2016-TCU-Segunda Câmara, por meio do Ofício Secex/CE 2168/2016 (peça 9; AR de peça 22) , o aludido responsável não apresentou qualquer contestação ao julgado.
22.	O Sr. Roberto Rivelino Freire Queiroz juntou aos autos cópia do Estatuto do Partido (peça 14, p. 9-29) , esclarecendo que cabia a responsabilidade pela gestão dos recursos ao tesoureiro geral (art. 66, inciso V e alíneas, v. peça 14, p. 3 e 20) , função exercida à época pelo Sr. Antônio Costa e Silva, que, inobstante, sua solicitação (v. peça 14, p. 3) , não foi notificado na fase interna do processo de tomada de contas especial.
23.	Diante do exposto, tratando-se de recursos de inexpressiva materialidade (Acórdão 9335/2016-TCU-Segunda Câmara determinou o arquivamento dos autos sem julgamento de mérito) , cujos fatos remontam há mais de 15 (quinze) anos, dificultando sobremaneira a defesa dos responsáveis na apresentação da documentação das despesas impugnadas e da ausência de evidências incontestes de que os peticionantes tiveram atuação direta na aplicação dos recursos impugnados, a manutenção de seus nomes no Cadin torna-se infirme, merecendo, portanto, acolhimento os pedidos formulados pelos peticionantes para que se promovam as respectivas exclusões do mencionado cadastro de inadimplentes."
4.	Ante a análise efetivada, a então Secex/CE apresenta a seguinte proposta de encaminhamento (peças 36 a 38) :
	4.1. excluir a responsabilidade dos Srs. Edvar Rodrigues Ximenes, Roberto Rivelino Freire Queiroz e José Rodrigues Sampaio dos presentes autos; 
	4.2. tornar insubsistente o item 1.7. do Acórdão 9335/2016-TCU-Segunda Câmara;
	4.3. encaminhar cópia do acórdão que vier a ser proferido aos Srs. Edvar Rodrigues Ximenes, Roberto Rivelino Freire Queiroz e José Rodrigues Sampaio e ao Tribunal Regional Eleitoral do Ceará - TRE/CE para que providencie a exclusão dos nomes dos peticionantes do Cadin.
5.	O Ministério Público, em parecer de autoria do Subprocurador-Geral Lucas Rocha Furtado, manifesta-se de acordo com o encaminhamento da unidade técnica (peça 39) .
	É o Relatório.

não há

Subprocurador-Geral Lucas Rocha Furtado.

TOMADA DE CONTAS ESPECIAL. FUNDO PARTIDÁRIO. NÃO APROVAÇÃO DA PRESTAÇÃO DE CONTAS NO ÂMBITO DA JUSTIÇA ELEITORAL. ARQUIVAMENTO DOS AUTOS, SEM JULGAMENTO DE MÉRITO E CANCELAMENTO DA DÍVIDA, COM INCLUSÃO DO NOME DOS RESPONSAVÉIS NO CADIN (ACÓRDÃO 9.335/2016 - 2ª CÂMARA). PETIÇÃO DE TRÊS RESPONSÁVEIS PLEITEANDO ALTERAÇÃO DA DELIBERAÇÃO PROFERIDA PARA EXCLUIR SUAS RESPONSABILIZAÇÕES. ACOLHIMENTO DAS ARGUMENTAÇÕES OFERTADAS. ALTERAÇÃO DO ACÓRDÃO N. 9.335/2016 - 2ª CÂMARA PARA EXCLUSÃO DAS RESPONSABILIDADES DOS PETICIONANTES. COMUNICAÇÃO AO TRE/CE. ARQUIVAMENTO DO PROCESSO.

TOMADA DE CONTAS ESPECIAL (TCE)

Secretaria do TCU no Estado do Ceará (Sec/CE).

Cuidam os presentes autos, originalmente, da Tomada de Contas Especial instaurada pelo Tribunal Regional Eleitoral do Ceará - TRE/CE, em decorrência da não aprovação da prestação de contas apresentada pelo Diretório Regional do Partido Trabalhista Brasileiro no Ceará - PTB/CE, no tocante aos repasses de recursos federais do fundo partidário à referida agremiação no exercício de 2002.2. 	Submetidos os autos ao TCU e promovida a regular instrução processual, foi prolatado o Acórdão 9335/2016-TCU-Segunda Câmara, por meio do qual foi determinado o arquivamento do processo, sem julgamento de mérito e sem cancelamento da dívida, bem como a inclusão dos nomes do presidente e dos tesoureiros do PTB/CE no Cadastro Informativo de Créditos não Quitados do Setor Público Federal - Cadin.3.	Neste momento processual, estão sendo analisados os expedientes encaminhados pelos Srs. Roberto Rivelino Freire Queiroz, José Rodrigues Sampaio e Edvar Rodrigues Ximenes, tesoureiros do PTB/CE, em que alegam, em síntese, o seguinte: a) não geriram recursos federais do fundo partidário repassados à referida agremiação no exercício de 2002; b) não lhes foi garantido o exercício do contraditório e da ampla defesa e c) houve longo decurso de tempo desde a época da aplicação dos recursos, o que prejudica a apresentação de elementos de defesa.
4.	Submetidos os autos à então Secretaria de Controle Externo no Estado do Ceará (Secex/CE) , foi elaborada instrução por meio da qual o auditor incumbido do exame dos autos, com a anuência do corpo diretivo daquela unidade e do Ministério Público junto ao TCU, propõe que os argumentos de defesa apresentados nas petições encaminhadas a este Tribunal sejam acolhidos, alterando-se a redação do Acórdão 9335/2016-TCU-Segunda Câmara, para excluir os peticionantes do rol de responsáveis e retirar a menção aos seus nomes do subitem 1.7 daquela deliberação. 
5.	Com efeito, em relação aos argumentos de mérito consignados nas petições apresentadas, o exame empreendido pela unidade técnica, o qual adoto como razões de decidir, foi preciso ao abordar os principais aspectos levantados pelos responsáveis, tornando desnecessária a apresentação de novas considerações. 
6.	Não obstante, destaco a questão suscitada pelos peticionantes quanto à baixa materialidade dos recursos questionados e ao longo decurso de tempo que prejudica o exercício da ampla defesa, aspecto esse que ensejou o julgamento pelo arquivamento desses autos, sem julgamento de mérito, no âmbito do Acórdão 9335/2016-TCU-Segunda Câmara.
7.	Ressalto, contudo, que a principal motivação para o acolhimento dos argumentos de defesa ora em análise é a ausência de documentação capaz de comprovar que houve gestão dos recursos do fundo partidário, no exercício de 2002, por parte dos Srs. Roberto Rivelino Freire Queiroz, José Rodrigues Sampaio e Edvar Rodrigues Ximenes, na qualidade de então tesoureiros do PTB/CE.
8.	Acrescente-se, ainda, o fato de ter sido anexado aos autos (peça 14, pp. 9/29) o estatuto da aludida agremiação partidária que atribui ao tesoureiro-geral, à época o Sr. Antônio Costa e Silva, a responsabilidade pela gestão de recursos do fundo partidário. 
9.	Quanto ao Sr. Antônio Costa e Silva que não foi incluído no rol de responsáveis, entendo que na fase em que se encontra esta TCE, após decorridos mais de quinze anos desde as ocorrências apontadas e ante a baixa materialidade dos débitos a ele associados, não cabe chamá-lo aos autos, por economia processual e considerando-se que, no caso concreto em tela, o exercício da ampla defesa e do contraditório ficou prejudicado.
10.	Nesse sentido, cito como precedente o Voto do Ministro José Múcio que embasou o Acórdão 4722/2018-TCU-Segunda Câmara , a seguir transcrito:
"14.	Minha discordância em relação às conclusões da unidade técnica refere-se à responsabilização de José Alves Rocha, tesoureiro do PFL/BA entre janeiro e março de 2003, e do espólio de Francisco Benjamin Fonseca de Carvalho. 
15.	É que a citação desses responsáveis foi efetivada apenas em 2016 e 2017, respectivamente (peças 28 e 64) ; portanto, mais de treze anos após os fatos. Não desconheço que a jurisprudência do TCU é majoritária no sentido de que o mero decurso de tempo entre a utilização dos recursos e a citação dos envolvidos não é razão suficiente para presumir o prejuízo à ampla defesa e ao contraditório, que deverá ser verificado em cada caso (Acórdão 139/2017-TCU-Plenário, 10.452/2016 - 2ª Câmara 4.372/2016 - 2ª Câmara e 5.659/2015 - 2ª Câmara) . Por outro lado, há precedentes que apontam que a demora na citação dos envolvidos autoriza, por si só, o arquivamento dos autos (Acórdãos 462/2009 e 2.146/2015 - Plenário e Acórdão 1.179/2013 e 7.780/2015 - 1ª Câmara, 1.280/2015 e 9.592/2015 - 2ª Câmara) .
16.	Não me resta dúvida de que, neste caso, a demora no chamamento aos autos impôs enormes obstáculos ao efetivo exercício do contraditório e da ampla defesa. Não é razoável esperar que o responsável disponha de todos os elementos probatórios que teria se tivesse sido chamado aos autos tempestivamente. Destaco que o então tesoureiro não chegou a ser notificado na fase interna da TCE, ao contrário dos demais responsáveis, que foram ouvidos pelo TRE/BA ainda em 2005 (Francisco Benjamim, peça 3, p. 158) e 2008 (Carlos Roberto da Cunha, peça 5, p. 86) . Por maior razão, o espólio de Francisco Benjamin Fonseca de Carvalho não deve ser condenado, ante o efetivo prejuízo imposto à inventariante, ante o decurso de quatorze anos entre os fatos e a citação.
 (grifos acrescidos) 
11.	Já quanto ao Sr. Paulo Afonso de Accioly Sousa Filho que atuou como Presidente  do Diretório Regional do Partido Trabalhista Brasileiro no Ceará - PTB/CE e foi responsabilizado no âmbito do Acórdão 9335/2016-TCU-Segunda Câmara, os argumentos de defesa apresentados pelos peticionantes não lhe beneficiam, tendo em vista que o mesmo dispositivo do Estatuto daquela agremiação partidária atribui responsabilidade solidária a ele e ao tesoureiro-geral pela execução das despesas, consoante se observa do trecho a seguir transcrito (peça 14, pp. 21/22) :
"Art. 67. Compete privativamente aos membros das comissões executivas Estaduais, Municipais e Zonais, no âmbito de sua circunscrição partidária:
I - Compete ao presidente:
 (...) 
e) autorizar a realização de despesas ordinárias;
 (...) 
V - Compete ao Tesoureiro-Geral;
a) manter sob sua guarda e responsabilidade dinheiro, valores e bens do partido;
b) assinar cheques, títulos ou outros documentos que impliquem responsabilidade
financeira para o partido, conjuntamente com o presidente ou com quem este indicar;"
 (grifos acrescidos) 
12.	Diante desse contexto, acolho a proposta de encaminhamento da unidade técnica que contou com a anuência do Parquet, no sentido de se excluir os peticionantes do rol de responsáveis. Contudo, quanto às alterações a serem efetuadas no Acórdão 9335/2016-TCU-Segunda Câmara, entendo que se restringem à retirada da menção aos Srs. Roberto Rivelino Freire Queiroz, José Rodrigues Sampaio e Edvar Rodrigues Ximenes, de tal forma que os itens 1.2, 1.3 e 1.4 devem ser tornados insubsistentes e o item 1.7. deve ser mantido com nova redação, constando apenas o nome do Sr. Paulo Afonso de Accioly Sousa Filho, que atuou como Presidente  do Diretório Regional do Partido Trabalhista Brasileiro no Ceará - PTB/CE 
	Ante o exposto, manifesto-me por que seja aprovada a deliberação que ora submeto a este Colegiado.
T.C.U., Sala das Sessões, em 23 de abril de 2016.
MARCOS BEMQUERER COSTA 
Relator